臺灣高等法院刑事判決　　　　　　　　　　　　　九十三年度交上訴字第一二八號
　　上　訴　人
　　即　被　告　甲○○
　　選任辯護人　李進成律師
　　　　　　　　黃勝文律師
右上訴人因公共危險等案件，不服臺灣板橋地方法院九十三年度交訴字第八號，中華
民國九十三年六月三十日第一審判決（起訴案號：臺灣板橋地方法院檢察署九十二年
度偵字第一四九六二號），提起上訴，本院判決如左：
    主  文
原判決關於過失致重傷及所定執行刑部分，均撤銷。
甲○○過失傷害人致重傷，處有期徒刑陸月。
其餘上訴駁回。
甲○○過失傷害人致重傷及前項上訴駁回部分所處之刑，應執行有期徒刑拾壹月。
    事  實
一、甲○○未考領小型車普通駕駛執照，仍於民國九十二年七月一日凌晨一時許，駕
    駛車號Ｔ五─九一二七號之自小客車，沿臺北縣板橋市○○路由東往西方向行駛
    ，途經板橋市○○路二一０號前，原應注意車前狀況並隨時採取必要之安全措施
    ，且應注意在市區道路行駛時，行車時速不得超過五十公里，而當時天氣晴朗、
    夜間有照明、視距良好、路面乾燥、無缺陷及障礙物，亦無不能注意之情事，詎
    其竟冒然以時速五十至六十公里間之速度超速行駛，復疏未注意車前狀況並採取
    必要安全措施，適有對向酒後已不能安全駕駛動力交通工具之陳漢仲騎乘車號Ｒ
    ＥＲ─八六二號輕型機車，沿板橋市○○路由西往東方向行駛至前揭地點時，亦
    未注意轉彎車應讓直行車先行而冒然左轉，二車因而發生擦撞，使陳漢仲倒地受
    有頭部創傷併蜘蛛膜下腔出血、硬膜下血腫、頭皮撕裂、顱骨骨折、腦腫、顏面
    骨骨折、胸部挫傷併血胸、右小腿挫傷併撕裂傷、右側第三腳趾撕裂傷、挫傷等
    傷害，並導致肢體無法正常行動，對痛的刺激只有退縮反應之身體、健康上難治
    之重傷害。甲○○明知其駕駛上開動力交通工具肇事致人受傷倒地，應查看被害
    人傷勢並採取救護或其他必要之措施，不得駛離，竟未下車查看陳漢仲之受傷情
    形或給予救護，即逕行駛離現場而逃逸，嗣因感到後悔而於同日凌晨四時二十分
    許，在承辦警員尚未知悉肇事人前主動前往臺北縣政府警察局板橋分局板橋派出
    所自首其本人駕車致人受傷及肇事逃逸之犯行，進而接受裁判。
二、案經陳漢仲之妻乙○○訴由臺北縣政府警察局板橋分局報請臺灣板橋地方法院檢
    察署檢察官偵查起訴。
    理  由
一、右揭事實，除被告有無超速、過失及被害人陳漢仲是否已成重傷部分外，業據被
    告甲○○於警詢、偵查、原審及本院訊問時坦承不諱，核與在場證人范添福、張
    基聖證述之情節大致相符，並有道路交通事故現場圖、現場草圖、道路交通事故
    補充資料表各一紙、道路交通事故調查報告表二紙、現場及車損照片三十五幀附
    卷可稽。而被害人陳漢仲確因本件車禍受有頭部創傷併蜘蛛膜下腔出血、硬膜下
    血腫、頭皮撕裂、顱骨骨折、腦腫、顏面骨骨折、胸部挫傷併血胸、右小腿挫傷
    併撕裂傷、右側第三腳趾撕裂傷、挫傷等傷害，並導致肢體無法依指令正常行動
    等情，亦有亞東紀念醫院九十二年七月一日診斷證明書、益民醫院九十二年八月
    十三日、二十六日診斷證明書、財團法人中心診所醫院九十三年二月十九日診斷
    證明書、中心診所醫院九十三年三月十二日（九三）中院字第三０一九號函文乙
    份在卷可佐。
二、被告雖否認超速行駛，並認其對於本案事故之發生並無過失云云。惟查：
（一）被告於警詢時固供稱事故發生時之時速約四十公里。然其後於檢察官訊問時自
      承時速約五十至六十公里；迨檢察官以被告未注意車前狀況採取必要之安全措
      施且超速行駛，認為被告有過失而起訴後，被告於原審多次訊問時，均坦承有
      檢察官起訴之事實，並且認罪。對照本案事故之路段之限速為五十公里之事實
      （見道路交通事故調查報告表），則被告於本院訊問時改稱未超速云云，是否
      可信，已可懷疑。其次，事故之汽車之撞擊點，為小客車之右前方及機車右側
      之腳踏板邊緣；撞擊後之小客車之前引擎蓋內凹，前擋風玻璃破裂；而被害人
      騎乘之機車被撞擊倒地後在與行進相反之方向所產生之括地痕達十餘公尺（以
      上均見道路交通事故調查報告表、小客車及機車之受損照片及現場圖），可知
      兩車之撞擊力道極大，小客車之前引擎蓋凹陷及前擋風玻璃之破裂，更應是被
      害人被撞彈起後所撞，被告若僅以四十公里之時速前進，應不致有該等情形，
      被告所辯未超速行駛云云，不可採信。
（二）被告雖否認有過失，並稱：被告在自己之車道上行駛，對於醉酒駕駛之被害人
      會突然違規左轉，依絕對路權之觀念，並無預防之義務，亦無閃避之可能云云
      。惟查，被告於原審法院訊問時坦承有過失，已如前述，所辯無過失云云，已
      難逕信。其次，本案事故發生時間為深夜一時許，往來人車不多，已經被告所
      舉證人丙○○（依被告所述，丙○○於事故發生時與被告同車）於本院訊問時
      證述在卷。再依現場圖，可知被告駕駛之汽車無任何煞車痕跡，被告於本院訊
      問時亦自承未煞車。足見被告甚至於撞擊被害人之機車後亦未煞車，被告若已
      注意車前狀況採取必要之安全措施，且能依速限行駛，雖被害人係醉酒駕駛且
      係未到達路口前搶先左轉，應能避免本件事故之發生。被告所辯無過失云云，
      不可採信。
（三）被告所舉證人丙○○雖於本院訊問時證稱：被告於事故發生前之時速約三、四
      十公里，被害人騎很快，像子彈一樣的就撞下去，事故前證人沒有看到被害人
      之機車等語。然證人非駕駛者，能否正確知悉被告之車速已有疑問，況證人所
      述之三、四十公里之時速與被告於本院訊問時所述之四、五十公里，亦有相當
      之差距，而三、四十公里之時速，應不致有前述撞擊之結果，亦如前述，證人
      此部分所述，不可採信。其次，證人就被告汽車如何撞及機車以及撞及後被告
      汽車之閃避、反應情形，均不知悉，此經本院訊明在卷。果如此，證人又如何
      能知悉被害人機車「像子彈一樣的就撞下去」？證人此部分之證述亦不可採。
（四）關於被害人是否受重傷部分：查被害人因本案事故受有前述傷害，並導致肢體
      無法依指令正常行動之事實，有財團法人中心診所醫院九十三年三月十二日（
      九三）中院字第三０一九號函可按，被害人之妻即告訴人乙○○就被害人目前
      之情形陳述稱：在做復健，四肢可以活動，但無法行動，不能走路，無法洗澡
      ，需人餵食，沒有拿東西的力氣，有時候認不出我是他太太，不能講話，一切
      好像照顧小孩等語。春寧診所於九十三年八月二十八日診治後開立之診斷證明
      書亦記載被害人之病名為：顱內出血併外傷性腦病變合併偶發譫妄，長期臥床
      ，呼吸衰竭經氣管切開術後。醫師囑言則記載：於93.8.11住入本診所附設護
      理之家，接受長期療養，病患目前昏迷指數為E4M4Vt，鼻胃管進食，大、小便
      及起居須護理人員協助進行等語。與告訴人所述情形，並無不符。而前述昏迷
      指數E4M4Vt中之E代表EYE（睜眼反應），E4表示眼睛可自發性的睜開著，M代
      表MOTOR（動作反應），M4對痛的刺激只有退縮反應（捏他，他只會手舉起來
      ，像胎兒），Ｖ代表VERBAL（語言反應），可分成V1至V5五級，此有本院下載
      自網路由神經外科醫師林啟光對於昏迷指數所作之說明。又被害人因有氣切（
      TRACHEOSTOMY），不能正常說話，故經醫師記載為Vt。對照前述中心診所之函
      文、告訴人之說明及春寧診所之診斷，可知，被害人之肢體原來係「無法依指
      令正常行動」，但其後經復健後，眼睛已能自發性的睜開著，對痛的刺激有退
      縮反應，可知稍有進步，然被害人歷經一年以上之治療、復健，仍僅能對痛的
      刺激有退縮反應，肢體無法正常行動，不能持物，吃食、大、小便均須他人協
      助，足見被害人雖仍繼續復健，不能逕認已屬重大不治，然其身體、健康已受
      有重大難治之傷害，應可認定。被告懷疑被害人尚非受有重傷害云云，自不可
      採。應附帶一提者，被告另辯稱：被害人未依規定戴安全帽始造成嚴重傷害云
      云。然被害人於事故發生前戴有安全帽，此觀交通事故調查報告表之記載即明
      ，被告僅以卷附之現場照片未發現安全帽，即認被害人未戴安全帽云云，應係
      臆測，自不可採。
三、按汽車在市區道路行駛時，行車速度不得超過時速五十公里；又汽車行駛時，駕
    駛人應注意車前狀況，並隨時採取必要之安全措施，道路交通安全規則第九十三
    條第一項第一款、第九十四條第三項分別定有明文。被告駕駛汽車，自應注意上
    開交通安全規定，且依卷附道路交通事故調查表所載，肇事當時天氣晴朗、有晨
    光、視線良好、路面乾燥、無缺陷及障礙物，並無不能注意之情事，詎被告意疏
    於注意，冒然於市區道路上以時速五十至六十公里間之速度超速行駛，行駛至前
    述事發地點時，亦未注意車前狀況以採取必要之安全措施，以致肇事，被告對本
    件車禍之發生顯有過失。本件經送臺灣省臺北縣區車輛行車事故鑑定委員會鑑定
    結果，亦同認被告超速行駛未注意車前狀況為肇事次因，有該鑑定委員會九十二
    年十二月二十四日北鑑字第九二一七四五號鑑定意見書在卷可參。被害人陳漢仲
    係因本件事故受有前揭重傷害，被告之過失行為與被害人所受之重傷害間，具有
    相當因果關係，被告過失傷害人致重傷部分之犯行，堪以認定。另被告明知其駕
    駛上開車輛肇事致人倒地不起，竟未下車查看被害人傷勢，以採取救護或其他必
    要之措施，即逕行駛離現場，已經被告自白在卷，核與在場證人范添福、張基聖
    於原審訊問時證述之情節相符，被告肇事逃逸部分之犯行，亦堪認定。
四、被害人所受傷害已達刑法第十條第四項第六款所定身體、健康重大難治之傷害之
    程度，核被告過失傷害人致重傷所為，係犯刑法第二百八十四條第一項後段之過
    失傷害人致重傷罪；被告駕駛上開動力交通工具肇事致人受傷而逃逸所為，係犯
    刑法第一百八十五條之四肇事逃逸罪。被告肇事逃逸，係在其過失行為發生後為
    規避責任而另行起意之行為，故被告所犯上開兩罪犯意各別，行為互殊，構成要
    件不同，應分論併罰之。被告過失傷害人致重傷部分之犯行，公訴意旨原認被告
    係犯刑法第二百八十四條第一項前段之過失傷害罪，惟此業經檢察官於原審審理
    時當庭變更起訴法條為同法第二百八十四條第一項後段之過失傷害人致重傷罪，
    附此敘明。其次，被告未考領小型車普通駕駛執照，業據其供承在卷，被告雖領
    有學習汽車駕駛證（即學習駕照），然事故發生時與被告同車之丙○○亦無駕駛
    執照，丙○○原與被告在K.T.V.唱歌，至案發前始一同離開等事實，已經本院訊
    明在卷，亦即丙○○並非擔任指導監護之工作，被告亦不符合依道路交通安全規
    則第五十八條所定持學習汽車駕駛證得行駛於學習路線之規定，亦即被告係道路
    交通管理處罰條例第八十六條第一項所定之「無照駕車」，且因而肇事致人受傷
    ，依法應負刑事責任，自應依該條規定就所犯過失傷害人致重傷罪部分加重其刑
    至二分之一。再者，被告肇事逃離現場後，雖有莊明騰、張基聖等民眾駕車追趕
    ，但並未追及，而渠等所提供之車號，依卷附臺北縣政府警察局交通警察隊板橋
    分隊所製作之是否自首調查表所載，係「Ｔ五─二九一七」號，與被告之車號「
    Ｔ五─九一二七」並不相同，亦即被告於案發當日凌晨四時二十分許至前揭板橋
    派出所投案時，處理之警員應尚未知悉被告即為本件之犯嫌，被告主動向警員告
    知其肇事致人受傷及肇事逃逸之犯行，進而接受裁判之行為（見前述自首調查表
    ），即與刑法第六十二條前段自首之要件相符，所犯二罪均應依該條之規定減輕
    其刑；就過失傷害人致重傷罪部分，並先加後減之。本院審酌被告有恐嚇等前科
    ，有卷附臺灣高等法院被告全國前案紀錄表乙份可按，素行非佳，本事故之發生
    ，被害人醉酒開車（被害人被送醫後，其血液中之酒精濃度為二九二mg/dl，換
    算呼氣酒精濃度為一點四六mg/l，以上見亞東紀念醫院生化檢驗報告），搶先左
    轉，為肇事主因（見前開臺灣省臺北縣區車輛行車事故鑑定委員會之鑑定意見）
    但被告超速且未注意車前狀況之過失程度、犯罪之手段、被害人因本件事故所受
    傷害極大，被告犯罪後坦承部分犯行之態度，惟迄未與被害人家屬達成和解或賠
    償損失等一切情狀，就過失傷害人致重傷部分，量處如主文第二項所示之刑。
五、原審判決應部分駁回，部分撤銷之理由：
（一）原審就被告駕車肇事致人受傷而逃逸部分，認為被告罪證明確，適用刑法第一
      百八十五條之四、第六十二條前段之規定，並審酌被告之素行、犯罪手段、坦
      承犯行之態度、迄未與被害人家屬達成和解或賠償損失等一切情狀，量處有期
      徒刑七月，本院經核認事用法，均無不當，量刑亦無違法或顯然不當之情形。
      被告上訴認其符合自首要件，原審未斟酌減刑，認有不當。然原審判決理由已
      說明被告符合自首減刑要件，並已依法減刑，不能僅以原審減刑後量得之刑，
      高於最低法定本刑，即認不當，且刑之量定，屬事實審法院之職權，若量刑未
      逾法定刑，且未違正義或有顯然失出、失入情形，自難指為違法或不當，被告
      上訴指摘原審量刑不當，為無理由，應予駁回。
（二）關於被告過失傷害人致重傷部分，原審以被告罪證明確，並據以論罪科刑，固
      非無見，然被害人所受之傷害雖達身體、健康重大難治之程度，然究非不治之
      傷害，原審未及審酌被害人其後復健之情形，逕認被害人受有肢體無法依指令
      正常行動之重傷害，與事實略有不符，被告上訴否認此部分之犯罪雖無理由，
      然原審關於此部分之判決，既有未當，自應由本院將原判決關於過失致重傷及
      所定執行部分，均撤銷。並就被告過失傷害人致重傷及前項上訴駁回部分所處
      之刑，定應執行刑有期徒刑拾壹月。
據上論斷，應依刑事訴訟法第三百六十九條第一項前段、第三百六十八條、第三百六
十四條、第二百九十九條第一項前段，刑法第二百八十四條第一項後段、第五十一條
第五款、第六十二條前段，道路交通管理處罰條例第八十六條第一項，罰金罰鍰提高
標準條例第一條前段，判決如主文。
本案經檢察官朱家崎到庭執行職務。
中　　　華　　　民　　　國　　九十三　　年　　　九　　　月　　 三十 　　日
                              臺灣高等法院交通法庭
                                  審判長法  官  吳  啟  民
                                        法  官  施  俊  堯
                                        法  官  林  瑞  斌
右正本證明與原本無異。
逃逸部分如不服本判決，應於收受送達後十日內向本院提出上訴書狀，其未敘述上訴
之理由者並得於提起上訴後十日內向本院補提理由書（均須按他造當事人之人數附繕
本）。
其餘不得上訴。
                                        書記官  丁  淑  蘭
中　　　華　　　民　　　國　　九十三　　年　　　十　　　月　　　一　　　日
附錄本案論罪科刑法條全文：
刑法第一百八十五條之四：
駕駛動力交通工具肇事，致人死傷而逃逸者，處六月以上五年以下有期徒刑。
刑法第二百八十四條：
因過失傷害人者，處六月以下有期徒刑、拘役或五百元以下罰金。致重傷者，處一年
以下有期徒刑、拘役或五百元下罰金。
從事業務之人，因業務上之過失傷害人者，處一年以下有期徒刑、拘役或一千元以下
罰金。致重傷者，處三年以下有期徒刑、拘役或二千元以下罰金。
